【裁判字號】    88,易,460
【裁判日期】    890419
【裁判案由】    竊佔
【裁判全文】
臺灣板橋地方法院刑事判決                          八十八年度易字第四六號
    公  訴  人  臺灣板橋地方法院檢察署檢察官
    被      告  丁○
    選任辯護人  蔡文浩律師
    被      告  戊○○
    選任辯護人  林財生律師
右列被告因竊佔案件，經檢察官提起公訴 (八十七年度偵字第一一七三三號)，本院
判決如左：
    主  文
丁○、戊○○均無罪。
    理  由
一、公訴意旨略以：被告丁○、戊○○均明知座落臺北縣五股鄉觀音坑四子埔小段第
    四五地號及第七九地號土地係甲○○所有，其二人就上開土地並無處分權，竟利
    用其二人對上開土地上之農作物有採收權之機會，於民國八十年至八十一年間，
    竟意圖為自己不法之利益，丁○擅自在上開第七十九號地號土地（如附圖Ｂ─Ｆ
    段）、戊○○在第四五地號土地（如附圖Ｄ─Ｅ段）部分開挖寬度約四‧五公尺
    便道，並鋪設水泥，其中戊○○開挖便道長度約一百公尺，致使甲○○權益受損
    。因認被告涉有刑法第三百二十條第二項之竊佔罪嫌。
二、按犯罪事實應依證據認定之，無證據不得推定其犯罪事實。又刑事訴訟法上所謂
    認定犯罪事實之證據，係指足以認定被告確有犯罪行為之積極證據而言，該項證
    據自須適合於被告犯罪事實之認定，始得採為斷罪資料。又刑法第三百二十條第
    二項之竊佔罪，既係以意圖為自己或第三人不法之利益，而竊佔他人之不動產為
    其構成要件，則竊佔行為應以己力支配他人之不動產時而完成，與一般動產竊盜
    罪係將他人支配下之動產，移置於自己支配下而完成者，並無二致。
三、公訴人認被告等涉有前開罪嫌，無非以右開事實，業據告訴人甲○○指訴綦詳，
    並有臺灣臺北地方法院八十五年度訴字第四五０五號案卷之被告訊問筆錄、財團
    法人中華企業技術鑑定委員會報告書影本在卷，且質之證人乙○○、丙○○均供
    稱未曾告知丁○，告訴人同意開挖便道之事等語，為其論據。經查：
（一）被告丁○部分：
    訊據被告丁○堅決否認有何竊佔犯行，辯稱：伊自五十八年間起向告訴人之父王
    連坡承租八十七、八十七之二、七十九、七十七、七十七之一、七十七之二等六
    筆土地，係向王連坡的小舅子林阿頭承租的，因當時林阿頭為該土地之管理人，
    迄八十年間伊向告訴人表示土地廣闊，運送肥料不便，告訴人之妻乙○○便叫伊
    開挖便道，並表示會出資部分款項，亦曾透過其弟丙○○與伊聯絡，待道路完成
    後亦未依約支付，而告訴人所指伊竊佔該七十九地號上之如附圖Ｂ─Ｆ段部分，
    乃臺灣電力股份有限公司（以下簡稱臺電公司）為興建電塔而開挖的，伊曾向臺
    電公司表示因土地非伊所有，叫臺電公司自行與地主聯絡，告訴人亦曾與渠等協
    調，並非毫無知悉；另因臺電公司在七十九地號上開挖道路，須砍伐伊所栽種之
    植木，為補償伊工資及肥料錢，乃向臺電公司領取八萬元，實則並無竊佔告訴人
    土地之不法意圖等語。查臺北縣五股鄉觀音坑四子埔小段第七十九地號土地係告
    訴人甲○○所有，此有土地登記薄謄本附卷可證。再就本件告訴人告訴被告丁○
    竊佔緣由為因告訴人常年在國外，嗣於八十三年間返國時，發現其上開土地遭人
    開闢道路，並有臺電公司人員在附近施工，經向臺電公司人員查詢結果始知係被
    告丁○未經伊同意，擅自同意渠等開闢道路通行，業據告訴人指述在卷，被告丁○則否認此節，辯以開闢道路之事業，經告訴人之妻乙○○同意，且乙○○之弟
    丙○○亦曾告知伊告訴人同意開挖通路云云，惟經證人乙○○於偵審中到庭證稱
    ：八十年間未曾叫被告丁○開挖道路等語（臺灣板橋地方法院檢察署八十七年度
    偵字第一一七三三號卷第四七頁背面），證人丙○○亦證稱：曾與丁○見過一、
    二次面，係與姐夫上山時見到的，因伊姐夫及姐姐常年在國外，曾留伊電話給他
    的朋友，以便聯絡，惟伊並沒有負責土地的管理，亦無告訴丁○，伊姐夫同意他
    開挖便道等語（同前卷第八十二頁背面、第八十三頁），是被告丁○前開所辯，
    尚乏有據；其次告訴人所指被告丁○竊佔如附圖Ｂ─Ｆ路段，係承攬臺電公司「
    東林~八污白紅69ＫＶ線#14~#18鐵塔基礎及裝建工程」之端儀營造工程有限公司
    所闢建（以下簡稱端儀公司）乙節，業據證人即端儀公司承辦人己○○於本院審
    理中到庭證稱：曾承包臺電公司電塔基礎工程，亦曾開路到達，因去施工時有一
    產業道路、泥巴路，並沒有鋪設水泥，伊做電塔時就用原路，並沒有另外鋪設水
    泥，亦沒有拓寬，就伊所知，上開土地由丁○耕作，開路之事曾經丁○同意，伊
    並不知地主是何人，亦未曾聽聞臺電公司人員曾與地主聯絡開路事宜等語（參見
    本院八十九年一月二十四日訊問筆錄），另證人即臺電公司承辦人庚○○亦到庭
    證稱：該工程由承包商與地主接洽，當時因丁○係村長，伊等路不熟，承包商遂
    建議去拜訪他，在施工前未曾見過甲○○，丁○亦未帶伊等去現場，全由承包商
    決定，他們做通道、塔基工程，伊等是監工及電塔拉線工作，而施工期間約一年
    ，每天伊均到場監工，且於剛施工完畢時，有人出來說她是地主的太太，地是她
    的，指責伊等為何經過她的地，其實該處本來就有通道，因較窄，伊等整理雜草
    和土而已，至於有關土地使用之事全由承包商處理等語（參見本院八十九年二月
    十一日訊問筆錄），是依證人上開所述，可知被告丁○確有未經告訴人同意，而
    擅自同意由端儀公司、臺電公司闢建通道通行之事，雖此，惟上開通道並無設置
    任何圍籬或其他足以阻隔他人通行、排除他人使用、或彰顯被告丁○自己占有權
    限之物，任何人均可輕易通行，此經本院於八十八年十月十九日會同臺北縣新莊
    地政事務所人員赴現場履勘屬實，並製有勘驗筆錄、照片六幀附卷可證，而就告
    訴人所指之被告丁○竊佔之該Ｂ─Ｆ段，即勘驗筆錄照片編號六所示處，該通路
    僅通往臺電公司所興建之上開電塔，此外並無通往他處等情，此為告訴人自承在
    卷，且其同時供承被告丁○對於上開第七十九地號土地上種植之綠竹筍有採收權
    等語，依此亦難謂被告丁○對於上開土地之使用無同意權，因之縱然被告丁○未
    經告訴人同意而自行同意端儀公司、臺電公司闢建通路，對此僅足認其使用目的
    係在便利通行，此外並未以己力支配該土地，亦未將之占有，尚難遽認被告丁○
    有何不法之意圖，再參以被告丁○與端儀公司所簽立之賠償協議書上亦明確記載
    「道路留有地主繼續使用」，此有賠償協議書乙紙附卷可證，此外亦查無被告丁○有將上開道路佔為己用之意圖，是被告丁○所辯並無竊佔之不法意圖，尚堪採
    信。
（二）被告戊○○部分：
    訊據被告戊○○堅決否認有何竊佔犯行，辯稱：系爭四十五號土地係伊祖父林秋
    波於三十八年所承租耕作，嗣該耕地租賃權由伊父林魁繼承，再轉由伊繼承，對
    於系爭土地伊有合法租賃權，其後因該地須與外界聯通，以便載運肥料，乃徵得
    告訴人同意，將系爭四十五號土地道路拓寬，其目的為供公眾通行，並無何不法
    利益之意圖等語。經查，臺北縣五股鄉觀音坑四子埔小段第四五地號土地，原為
    李榮昌所有，於三十八年六月三十日由被告戊○○之祖父林秋波與地主李榮昌就
    上開第四五地號土地簽訂私有耕地租約，嗣該租約經其父林魁繼承，再轉由被告
    戊○○繼承等情，此有被告戊○○所提出之耕地租約及戶籍登記簿謄本附卷可證
    ，此亦可由告訴人及被告戊○○所提出之土地登記簿謄本之其他登記事項記錄：
    「有三七五租約」甚明，雖告訴人否認與被告戊○○訂有租約云云，惟依上開耕
    地租約內容已足認該四十五地號土地二造間有租賃關存在，此外，告訴人復未能
    提出終止租約之證明，是上開四十五地號土地既經被告戊○○之祖先以至被告在
    該土地上耕種竹木，則被告戊○○在該土地未交還告訴人之際，對於上開四十五
    地號土地自有管領、使用之權；又告訴人亦否認曾同意被告戊○○開闢道路（即
    附圖Ｄ─Ｆ段），惟上開四十五地號土地既租自告訴人而為告訴人所有，被告戊○○僅因租賃關係而占有使用而已，質之被告戊○○亦供承：闢建上開道路為載
    運肥料，供公眾通行之用等語，是被告戊○○開闢道路之目的，在於便利耕種竹
    木，載運肥料等公眾通行之用，辜不論是否經告訴人之同意，其前開所為，純為
    發揮其租賃權利，亦難認其闢建如附圖Ｄ─Ｆ段道路有為自己或第三人不法所有
    之意圖，與刑法竊佔罪之構成要件亦顯不相符。
四、綜上所述，公訴人指訴被告涉犯前開罪嫌，核與刑法所定之竊佔罪之構成要件均
    不相符。此外，復查無其他積極證據足認被告等有何前開犯行，揆諸前開說明，
    自均應為無罪之諭知。
據上論斷，應依刑事訴訟法第三百零一條第一項，判決如主文。
本案經檢察官高俊申到庭執行職務
中      華      民      國      八十九      年    十      月    三十    日
                                      臺灣板橋地方法院刑事第六庭
                                          法  官  徐  蘭  萍
右正本證明與原本無異。
如不服本判決，應於判決送達後十日內，向本院提出上訴狀。
                                          書記官  藍  淑  芬
中      華      民      國      八十九      年    十一    月    八      日


司法院資訊處製作；財團法人民間司法改革基金會備份。
